臺灣臺中地方法院刑事判決　　　　　　　　　　　　九十三年度訴字第一二一七號
　　公　訴　人　臺灣臺中地方法院檢察署檢察官
　　被　　　告　甲○○
右列被告因偽造文書等案件，經檢察官提起公訴（九十三年度偵字第八九九七號），
嗣經本院合議庭裁定由受命法官獨任行簡式審判程序，本院判決如左：
    主  文
甲○○連續行使偽造私文書，足以生損害於公眾及他人，處有期徒刑壹年。
偽造如附表一所示「丙○○」之署押共伍枚、「丙○○」印文壹枚及扣案之「丙○○
」國民身分證壹張（統一編號：Ｚ000000000號）、「丙○○」中華民國護
照貳本（護照號碼：Ｍ00000000、000000000），均沒收。
    事  實
一、甲○○於民國（下同）八十六年五月間某日，在臺北縣板橋市○○路附近某處，
    拾獲丙○○遺失之國民身分證一張，並予侵占後（侵占遺失物部分已逾追訴權時
    效），旋即於數日後某時許，基於變造國民身分證特種文書之犯意，在同縣市某
    賓館內，以將丙○○之照片取下，換貼自己照片之方式，變造「丙○○」國民身
    分證一張，足生損害於丙○○之權益及戶政機關對於國民身分證管理之正確性。
    甲○○再以此為方法，基於行使變造特種文書之犯意，及基於行使偽造私文書、
    使公務員登載不實之概括犯意，明知丙○○本人並無申請護照及入出境許可之事
    實，先於八十六年五月三十一日某時許，在台北縣新莊市某旅行社，偽貼上開變
    造後之「丙○○」國民身分證影本及「甲○○」本人照片於申請日期為八十六年
    五月三十一日之普通護照入出境許可申請書上，同時於該申請書之申請人簽章欄
    偽簽「丙○○」之署名一枚，填寫丙○○之外文姓名、住址等基本資料，而偽造
    用以表示丙○○本人向外交部領事事務局申請核發中華民國護照及入出境意思之
    私文書，並利用不知情之不詳姓名之已成年旅行社人員，連同前開變造國民身分
    證，持以向外交部領事事務局申請護照及入出境許可而行使，致該管公務員因而
    將丙○○護照號碼Ｍ00000000、簽發日期一九九七年七月二日、效期二
    ００一年七月二日等不實事項，登載於職務上所掌管之上開普通護照入出境許可
    申請書之處理意見及新護照資料欄，並據以核章，發給貼上甲○○照片之丙○○
    上開編號護照予甲○○，足以生損害於丙○○之權益及外交機關對於國民護照管
    理、入出境審核之正確性。甲○○嗣因前開護照效期即將屆滿，又於九十二年四
    月二十八日，明知丙○○本人並無申請補發國民身分證之事實，在台北縣中和市
    戶政事務所，以丙○○遺失身分證為由，在申請日期為九十二年四月二十八日之
    補發國民身分證申請書上貼上自己之照片，並於申請人簽章欄，偽造「丙○○」
    之署名及指印各一枚，同時於領證簽章欄上偽造「丙○○」之署名、指印及「丙
    ○○」印文各一枚，偽造用以表示丙○○本人向戶政機關申請補發國民身分證意
    思之私文書，再持以向臺北縣中和市戶政事務所行使，致該管公務員將丙○○遺
    失身分證申請補發等不實事項登載於職務上所掌管該申請書之審核欄及戶籍謄本
    上，並據以核章，發給貼上甲○○照片之「丙○○」國民身分證一張予甲○○。
    甲○○再承前開使公務員登載不實之概括犯意，於九十二年四月三十日，明知丙
    ○○並無換發新護照之意，在台北縣板橋市某旅行社，於同年月日之中華民國普
    通護照申請書上，偽貼上開換發後之「丙○○」國民身分證影本及其本人照片，
    同時使不知情之不詳姓名已成年之旅行社人員於該申請書上填寫「丙○○」之姓
    名、住址及未受禁止出國等資料，持以向外交部領事事務局申請換發新護照，致
    該管公務員因而將丙○○護照號碼000000000號、簽發日期二００三年
    四月三十日、效期截止日期二０一三年四月三十日等不實事項，登載於職務上所
    掌管之上開普通護照入出境許可申請書之處理意見欄，並據以核章，發給上開編
    號之護照予甲○○，足生損害於丙○○權益及外交機關對於國民護照管理之正確
    性。甲○○於先後取得前開中華民國護照後，明知其本人未經許可不得入出國，
    且其因涉犯常業竊盜及贓物等罪，經本院於八十七年八月十八日發布通緝，受禁
    上出國處分，不得出國，竟基於未經許可入出國之概括犯意，先後於如附表二編
    號一至十三所示之時間，冒用「丙○○」之名義，連續持前開犯罪所得之「丙○
    ○護照」行使，經由桃園中正機場非法出國七次、入國六次，於附表二編號十五
    所示之時間，非法出國一次。嗣於九十三年二月十一日十五時五十五分許，甲○
    ○再度持「丙○○」護照，正欲出國時，為警當場查獲，並扣得甲○○所有犯罪
    所得之「丙○○」國民身分證一張、「丙○○」中華民國護照二本。
二、案經內政部警政署航空警察局移送臺灣桃園地方法院檢察署呈請臺灣高等法院檢
    察署令轉臺灣臺中地方法院檢察署檢察官偵查起訴。
    理  由
一、訊據被告甲○○對於右揭事實坦承不諱，核與被害人丙○○於警詢時指述之情節
    相符，並有丙○○陳情書、丙○○戶籍謄本、丙○○身分證、普通護照入出境許
    可申請書、中華民國普通護照申請書、國民身分證申請書、刑案資料作業個別查
    詢報表影本各一份、旅客入出境記錄查詢資料三份附於偵查卷可稽，復有扣案之
    「丙○○」國民身分證一張、「丙○○」中華民國護照二本足資佐證，本件事證
    明確，被告犯行堪以認定。
二、按人民入出境，應向內政部警政署入出境管理局申請許可，未經許可者，不得入
    出境，國家安全法第三條第三條第一項定有明文。次按國民入出國應向主管機關
    申請許可；未經許可者，不得入出國。但居住臺灣地區設有戶籍國民，自本法施
    行一年後，入出國不需申請許可，八十八年五月二十一日制定公布、八十八年五
    月二十八日行政院令自八十八年五月二十一日施行之入出國移民法第五條第一項
    定有明文。而入出國及移民法施行一年之日為八十九年五月二十一日，故於八十
    九年五月二十一日前，未經向內政部警政署入出境管理局申請許可者，不得入出
    國。又就未經許可入出國之犯行而言，入出國移民法為國家安全法之特別法，亦
    屬後法，故被告未經許可入出國，應優先適用入出國及移民法處斷。核被告所為
    ，就行使變造之國民身分證部分，係犯刑法第二百十六條、第二百十二條之行使
    變造特種文書罪；就行使普通護照入出境許可申請書、換發國民身分證申請書之
    私文書部分，均係犯刑法第二百十六條、第二百十條之行使偽造私文書罪；就使
    公務員將丙○○申請護照及入出境許可、申請換發國民身分證之不實事項，登載
    於職務上所掌管之公文書部分，因各該管公務員僅需就申請人依法所提出之相關
    文件形式審查是否齊全等，即予以核發，故被告此部分所為均係犯刑法第二百十
    四條之使公務員登載不實罪；就未經許可入、出國部分，係犯入出國移民法第五
    十四條之未經許可入、出國罪；其於九十二年九月二十一日出國部分，則係犯入
    出國移民法第五十四條之受禁止出國處分而出國罪。被告於普通護照入出境許可
    申請書上，偽造「丙○○」之署名一枚，並於補發國民身分證申請書上偽簽「丙
    ○○」之署押、指印各二枚及偽造「丙○○」印文一枚之行為，均為其偽造上開
    私文書之部分行為，及其變造特種文書之低度行為，為行使變造特種文書之高度
    行為所吸收、偽造私文書之低度行為，為行使偽造私文書之高度行為所吸收，均
    不另論罪。被告利用不知情之旅行社人員行使偽造之上開普通護照入出境許可申
    請書、變造之國民身分證及使公務員登載不實，為間接正犯。又被告先後於八十
    六年五月間、九十二年四月間行使偽造私文書、使公務員登載不實行為，雖相隔
    近六年，惟其於八十六年間即因涉犯常業竊盜、贓物等罪，經臺灣臺中地方法院
    檢察署於八十六年十月一日以八十六年度偵字第第一００七九、一一０四三號提
    起公訴，被告於偵查中及本院審理時經傳喚不到，嗣於八十七年八月十八日經本
    院通緝，有前開起訴書及臺灣高等法院被告全國前科紀錄表在卷可憑。是其於八
    十六年五月間、九十二年四月間冒用丙○○名義以變造之丙○○名義申請護照、
    申請補發國民身分證，再據以申請護照，顯均係為達逃避查緝之目的，基於概括
    犯意而為。是被告先後二次行使偽造私文書、三次使公務員登載不實，及其先後
    六次未經許可入國、七次未經許可出國行為，均時間緊接，犯罪構成要件相同名
    ，顯係基於概括犯意反覆為之，為連續犯，均應依刑法第五十六條規定，論以一
    罪論並加重其刑。被告以一行為行使變造丙○○之身分證，及行使偽造普通護照
    入出境許可申請書，因而使不知情之該管公務員登載於職務上所掌之公文書，並
    據以核發丙○○名義之中華民國護照，係一行為分別觸犯刑法第二百十六條、第
    二百十條之行使偽造私文書罪、刑法第二百十六條、第二百十二條之行使變造特
    種文書罪，為想像競合犯，應從一重之行使偽造私文書罪論處。再被告非法入出
    國多次，顯見其於實行非法出國行為時，即有非法入境重回故居之犯意，是其所
    犯之未經許可入國、出國罪間，有方法結果之牽連關係，為牽連犯，依刑法第五
    十五條規定，應從其中情節較重之未經許可出國罪（未經許出國七次、入國六次
    ）處斷。被告所犯上開行使偽造私文書罪、使公務員登載不實罪、未經許可出國
    罪及受禁止出國處分而出國罪間，亦有方法結果之牽連犯關係，為牽連犯，依刑
    法第五十五條規定，應從其中情節較重之行使偽造私文書罪論處。爰審酌被告為
    非法入出境，竟變造被害人丙○○身分證，冒用被害人名義申請護照，足生損害
    於被冒用之被害人、戶政機關及入出境審查機關，犯罪時間長達六年多，非入出
    境多次，犯罪所生損害不小及犯罪後坦承犯行、態度良好等一切情狀，量處如主
    文所示之刑。偽造如附表一所示「丙○○」之署押共五枚、「丙○○」印文一枚
    ，不問屬於犯人與否，均應依刑法第二百十九條之規定宣告沒收。至於扣案之「
    丙○○」國民身分證一張（統一編號：Ｚ000000000號）、「丙○○」
    中華民國護照二本（護照號碼：Ｍ00000000、000000000），
    係被告所有因犯罪所得之物，應依刑法第三十八條第一項第三款之規定宣告沒收
    。
三、公訴意旨另以：被告於九十二年四月三十日，在中華民國普通護照申請書上，
    偽貼上開換發後之「丙○○」國民身分證影本及其本人照片，同時偽簽「丙○○
    」之署名一枚，而偽造用以表示「丙○○」向外交部領事事務局申請核發中華民
    國護照意思之私文書，再利用不知情之不詳姓名年籍之旅行社人員持以向外交部
    領事事務局行使等情，因認被告此部分亦涉犯刑法第二百十六條、二百十條之偽
    造私文書、行使偽造私文書罪嫌。被告明知其本人未經許可不得入出國，竟基
    於未經許可入出國之概括犯意，先後於如附表二編號十四、十六所示之時間，經
    由桃園中正機場非法入國二次，因認被告此部分亦涉犯入出國移民法第五十四條
    之未經許可入國罪。惟查：按刑法偽造文書印文罪章所規定之「署押」，係指
    在物體上署名或簽押，用以證明一定之意思表示，或一定之事實者而言，如僅書
    寫姓名以資識別，而非證明一定意思表示或一定事實，且亦非表示本人簽名之意
    思者，則不生署押之問題。查本件被告係在前開中華民國普通護照申請書上之申
    請人資料欄中文、外文姓名填寫丙○○之中、英文姓名等基本資料，並非在該申
    請書之簽章欄內為偽簽「丙○○」之署名，有前開申請書附卷可憑（見臺灣桃園
    地方法院檢察署檢察官九十三年度偵字第六二六六號卷第二五頁頁）。準此，被
    告於上開申請書之申請人資料欄書寫被害人「丙○○」署押之方式，僅係一般所
    謂單純人別識別之填寫，並非表示丙○○本人簽名意思之署押，依前開說明，難
    認被告偽造被害人「丙○○」之署押，而偽造該護照申請書之私文書，被告持該
    申請書行使，自亦無行使偽造私文書之問題。按居住臺灣地區設有戶籍國民，
    自入出國移民法施行一年即八十九年五月二十一日後，入出國不需申請許可，已
    如前述。查被告之戶籍自八十七年十月十三日設籍於台北縣新莊市○○里○○鄰
    ○○路○段一號二樓，有其戶籍資料附卷可稽，依入出國移民法第三條第一項第
    一款之規定，為該法所規定之國民。準此，被告於附表編號十四、十六二次入國
    之行為，既均在八十九年五月二十一日以後，依前開規定不需申請許可，被告於
    二次出國，自不構成未經許可入國罪。綜上所述，上開、部分均不能證明被
    告有公訴人所指之犯行，依法原應諭知無罪，惟公訴人認部分與前揭已論罪之
    行使偽造私文書、部分與前揭已論罪之未經許可入國犯行，有連續犯之裁判上
    一罪關係，不另為無罪之諭知。
四、公訴人認：按「行為後法律有變更者，適用裁判時之法律。但裁判前之法律有利
    於行為人者，適用最有利於行為人之法律。」，刑法第二條第一項定有明文。查
    被告於八十六年五月間某日，變造國民身分證後，再持以向外交機關申請核發護
    照後，護照條例於八十九年五月十七日修正公布，針對偽變造國民身分證供申請
    護照行為，始增訂第二十三條第一項及第二項規定「偽造、變造國民身分證以供
    申請護照，足以生損害於公眾或他人者，處五年以下有期徒刑、拘役或科或併科
    新臺幣五十萬元以下之罰金。」、「行使前項文書者，亦同。」，而按上開條例
    修正公布施行前，刑法第二百十六條之行使同法第二百十二條之變造特種文書罪
    ，其法定刑為「一年以下有期徒刑、拘役或三百元以下罰金。」，經比較上開二
    罪之法定刑度，顯以行使變造特種文書罪之法定刑較輕，最有利於行為人，從而
    被告前開變造國民身分證以供申請護照之行為，仍應論以刑法偽造文書相關罪責
    等語。惟查，刑法第二條第一項之規定，係指法律原即有處罰之明文，事後再有
    變更之情事而言，如其行為原即非法律處罰之行為，雖日後法律增定為處罰該行
    為，此種入罪化之立法，本於刑法第一條罪刑法定原則，即不應予以論罪科刑，
    自不生法律比較適用之問題。本件被告以變造之丙○○國民身分證申請護照時間
    係八十六年五月三十一日，護照條例第二十三條所定變造國民身分證以供申請護
    照罪，則係於八十九年五月二十一日始修正公布施行，則被告以變造之身分證申
    請護照時，護照條例第二十三條既尚並未修正公布實施，依前開說明，自不構成
    該罪，而無以護照條例第二十三條與刑法第二百十六條、二百十二條之比較適用
    問題，公訴人上開所指，容有誤會。
據上論斷，應依刑事訴訟法第二百七十三條之一第一項、第二百九十九條第一項前段
，入出國移民法第五十四條，刑法第十一條前段、第五十六條、第二百十六條、第二
百十條、第二百十二條、第二百十四條、第五十五條、第二百十九條、第三十八條第
一項第三款，罰金罰鍰提高標準條例第一條前段，判決如主文。
本案經檢察官乙○○到庭執行職務。
中　　　華　　　民　　　國　　九十三　　年　　　六　　　月　　二十八　　日
                                    臺灣臺中地方法院刑事第十一庭
                                        法　官
右正本證明與原本無異。
如不服本判決，應於送達後十日內向本院提出上訴狀 （須附繕本） ，上訴於台灣高等
法院台中分院。
                                        書記官
中　　　華　　　民　　　國　　九十三　　年　　　六　　　月　　二十八　　日
附錄論罪科刑法條
中華民國刑法第二百十條 (偽造變造私文書罪)
  偽造、變造私文書，足以生損害於公眾或他人者，處五年以下有期徒刑。
中華民國刑法第二百十二條 (偽造變造特種文書罪)
  偽造、變造護照、旅券、免許證、特許證及關於品行、能力服務或其他相類之證書
  、介紹書，足以生損害於公眾或他人者，處一年以下有期徒刑、拘役或三百元以下
  罰金。
中華民國刑法第二百十四條 (使公務員登載不實罪)
  明知為不實之事項，而使公務員登載於職務上所掌之公文書，足以生損害於公眾或
  他人者，處三年以下有期徒刑、拘役或五百元以下罰金。
中華民國刑法第二百十六條 (行使偽造變造或登載不實之文書罪)
  行使第二百十條至第二百十五條之文書者，依偽造、變造文書或登載不實事項或使
   登載不實事項之規定處斷。
入出國及移民法第五十四條
  未經許可入出國或受禁止出國處分而出國者，處三年以下有期徒刑、拘役或科或併
  科新台幣九萬元以下罰金。
附表一：
┌────────┬────┬─────────┬─────┬─────┐
│文書名稱　　    │申請日期│偽造署押處　　　  │偽造印文  │備    考　│
├────────┼────┼─────────┼─────┼─────┤
│普通護照入出境許│八十六年│於申請人簽章欄偽造│          │計偽造「鄭│
│可申請書        │五月三十│「丙○○」簽名一枚│          │懷周」署押│
│     │一日    │                  │          │一枚      │
├────────┼────┼─────────┼─────┼─────┤
│補發國民身分證申│九十二年│於申請人簽章欄偽造│於領證簽章│計偽造「鄭│
│請書            │四月二十│「丙○○」簽名一枚│欄偽造「鄭│懷周」署押│
│                │八日    │、指印一枚，於領證│懷周」印文│四枚、印文│
│                │        │簽章欄偽造「丙○○│一枚      │一枚      │
│                │        │」簽名一枚、指印一│          │          │
│                │        │枚                │          │          │
└────────┴────┴─────────┴─────┴─────┘
 附表二：
 ┌──┬─────┬─────┬──────┬───┬─────────┐
 │編號│入出境日期│護照號碼  │入出境證號  │入出別│備　　　　　　　註│
 ├──┼─────┼─────┼──────┼───┼─────────┤
 │一  │6.19.　　│M00000000 │00000000000 │出  　│　　　　　　      │
 ├──┼─────┼─────┼──────┼───┼─────────┤
 │二  │7.    │同右      │同右        │入  　│　　　　　　　　　│
 ├──┼─────┼─────┼──────┼───┼─────────┤
 │三  │8.19.    │同右      │同右        │出  　│　　　　　　　　　│
 ├──┼─────┼─────┼──────┼───┼─────────┤
 │四  │9.17.    │同右      │同右        │入  　│　　　　　　　　　│
 ├──┼─────┼─────┼──────┼───┼─────────┤
 │五  │9.    │同右      │同右        │出  　│　　　　　　　　　│
 ├──┼─────┼─────┼──────┼───┼─────────┤
 │六  │12.6.    │同右      │同右        │入  　│　　　　　　　　　│
 ├──┼─────┼─────┼──────┼───┼─────────┤
 │七  │12.11.    │同右      │同右        │出    │                  │
 ├──┼─────┼─────┼──────┼───┼─────────┤
 │八  │6.    │同右      │同右        │入    │                │
 ├──┼─────┼─────┼──────┼───┼─────────┤
 │九  │7.2.    │同右      │同右        │出    │                  │
 ├──┼─────┼─────┼──────┼───┼─────────┤
 │十  │8.19.    │同右      │同右        │入    │                  │
 ├──┼─────┼─────┼──────┼───┼─────────┤
 │十一│8.    │同右      │同右        │出    │                  │
 ├──┼─────┼─────┼──────┼───┼─────────┤
 │十二│10.    │同右      │同右        │入    │                  │
 ├──┼─────┼─────┼──────┼───┼─────────┤
 │十三│10.    │同右      │同右        │出    │                  │
 ├──┼─────┼─────┼──────┼───┼─────────┤
 │十四│4.    │同右      │同右        │入    │                  │
 ├──┼─────┼─────┼──────┼───┼─────────┤
 │十五│9.    │000000000 │00000000000 │出    │                  │
 ├──┼─────┼─────┼──────┼───┼─────────┤
 │十六│1.9.    │同右      │同右        │入    │                  │
 └──┴─────┴─────┴──────┴───┴─────────┘
